臺灣士林地方法院民事判決　　　　　　　 94年度訴字第178號
原　　　告　乙○○
　　　　　　　　　　　　之3
被　　　告　丙○○
　　　　　　　　　　　　2
當事人間請求塗銷抵押權登記事件，本院於94年7 月14日言詞辯
論終結，判決如下：
    主  文
被告應將原告所有坐落臺北縣汐止市○○段社后頂小段三二０地
號土地、地目建、面積二萬三千四百二十五平方公尺、權利範圍
十萬分之六十，及其上建號臺北縣汐止市○○段社后頂小段一二
四四三號即門牌號碼臺北縣汐止市○○街七五一巷二七號十九樓
之三建物所有權全部，於民國九十二年十二月三十日以臺北縣汐
止地政事務所九二年汐地字第二七一二八０號所設定權利價值新
臺幣壹佰萬元之抵押權登記塗銷。
訴訟費用由被告負擔。
    事實及理由
一、按被告未於言詞辯論期日到場，核無民事訴訟法第386 條各
    款所列情形，爰依原告之聲請，由其一造辯論而為判決。
二、本件原告主張：訴外人甲○○前向被告借款新臺幣（下同）
    1,000,000元，並以原告所有坐落臺北縣汐止市○○段社后
    頂小段320 地號土地、地目建、面積23,425平方公尺、權利
    範圍100,000 分之60，及其上建號同小段12443 號即門牌號
    碼臺北縣汐止市○○街751 巷27號19樓之3 建物所有權全部
    （下合稱系爭土地、建物），與坐落同小段122 地號土地共
    同為擔保，設定1,000,000 元之抵押權（下稱系爭抵押權）
    予被告。因上開不動產登記原告所有，且原告之夫張展碩為
    甲○○擔任保證人，故以原告為債務人設定上開抵押權，但
    實際上借款人則為甲○○。至民國93年4 月間，原告已簽發
    支票託其夫張展碩交被告兌現，或由訴外人甲○○逕向被告
    清償之方式，將上開1,00 0,000元借款清償完畢後，系爭抵
    押權擔保之借款債務已歸消滅，爰訴請被告應將系爭抵押權
三、被告未於言詞辯論期日到場，亦未提出任何書狀作何聲明或
    陳述。
四、按抵押權為不動產物權，依民法第758 條規定，其設定非經
    登記，不生效力。故抵押權究係債務人為擔保自己債務所設
    定，抑或第三人為擔保債務人債務所設定，應依設定登記內
    容定之，抵押權僅能依設定登記內容行使其權利（最高法院
    72年臺上字第2432號判例參照）。經查，本件原告主張為擔
    保被告所貸與之1,000,000 元消費借貸債務，由其提供系爭
    土地、建物，並以自己為債務人，為被告設定系爭抵押權登
    記等情，業據提出系爭土地、建物登記謄本各一份在卷可稽
    ，被告經合法通知，既未到場爭執，亦未提出任何書狀為何
    陳述，應足憑信屬實。本件系爭抵押權設定登記既列原告為
    債務人，揆諸首開說明，該抵押權所擔保之債務，應即原告
    向被告所借1,000,000 元之消費借貸之債。至原告雖主張上
    開借款實際上是訴外人甲○○向被告所借云云，並據證人甲
    ○○到庭證稱：我透過原告之夫張展碩向被告借款；被告怕
    我跑掉，所以要求原告要拿房子去抵押；被告有跟我說，他
    借張是算月息9 分，但是張借我是月息18 0分；借款人應該
    是被告，我利息也是付給他等語。惟按，借貸契約能否成立
    ，借用人之信用與償債能力，恆為貸與人應允出借之經濟上
    重要考量因素，在一般民間非金融業個人借貸之情形，更重
    貸與人平日對借用人信用或償債能力之信賴。本件金額高達
    1,00 0,000元之款項由被告處借出，實際上之原因，固係因
    訴外人甲○○需用之故，其中尚附有由甲○○直接將借款利
    息償付被告之約定；但參酌本件借款是甲○○透過原告之夫
    向被告借得，顯然被告原本僅與原告夫妻相識，在借款貸出
    同時，抵押權擔保之設定登記既然將原告直接載明為債務人
    ，可見被告僅因信賴原告，並慮及原告得提供物上保證之償
    債能力，始願借出款項，故與原告成立該1,000,000 元之消
    費借貸關係，由原告直接對被告負清償借款債務之契約責任
    後，再由原告或原告之夫將款項轉借實際需用之訴外人甲○
    ○，其中關於甲○○對被告直接償付利息之約定，諒僅為三
    方當事人關於第三人清償效力之安排而已，尚不足因此認為
    被告借貸之債務人即甲○○，此另由原告自承：甲○○是以
    原告名義向被告借款乙節，及甲○○證及：事後第1 次還款
    前，原告之夫張展碩已先還被告22萬元，故由其將22萬元還
    交原告之夫張展碩等情，更得映證。原告主張系爭抵押權所
    擔保之原因關係債務，實際上是訴外人甲○○向被告之借款
    云云，容有誤會，附此敘明。
五、原告主張系爭抵押權所擔保之債務，已分別以支票託其夫張
    展碩轉交被告兌現，或由訴外人甲○○逕向被告清償而消滅
    之事實，業據提出支票存款帳戶交易明細表影本1 份（見本
    院卷第40頁）存卷為證，並經證人甲○○陳稱：欠被告的借
    款均還了，第1 次93年1 月間還給原告之夫張展碩22萬元，
    因為張展碩先幫我還給被告；93年3 、4 月間又還了現金50
    萬元，當場被告和張展碩都在；後來1 個月內有把30萬元尾
    款還給被告等語明確（見本院卷第52頁），其間雖有部分債
    務金額係由第三人甲○○所償，仍不影響其債務清償之效力
    （民法第311 條第1 項前段參照）；再依卷附系爭土地、建
    物登記謄本顯示，系爭抵押權所擔保之債務清償期迄93年12
    月25日即已屆至，而本院依職權向本院民事各庭查詢之結果
    ，直至94年6 月15日以前，均查無被告聲請拍賣系爭抵押物
    ，或對原告或訴外人甲○○起訴請求返還系爭借款之事件（
    原告及訴外人甲○○住所地均在本院轄區），則系爭高達1,
    000,000 元之債務在清償期後逾半年仍未見債權人請求受償
    之舉，與原告主張債務已經清償而消滅之情亦屬相符；況被
    告經本院合法通知，也未到場爭執或提出書狀為任何答辯，
    ，均堪信原告主張系爭抵押權所擔保債務已經清償而消滅之
    情為真。
六、按債之關係消滅者，其債權之擔保及其他從屬之權利亦同時
    消滅，民法第307 條定有明文。又抵押權之設定在擔保債權
    之履行，故為從屬於主債權之權利，依主債權而存在，除有
    民法第145 條第1 項規定之情形外，亦於主債權因清償、抵
    銷、免除等原因全部消滅時，隨之歸於消滅，此由民法第87
    0 條關於抵押權不得由債權分離而為讓與或為其他債權之擔
    保的明文，益見抵押權與主債權不可分之從屬特性。本件系
    爭抵押權所擔保之消費借貸債權已因清償而消滅，業經敘明
    如前，徵諸上開說明，系爭抵押權即應隨之消滅，從而，原
    告訴請被告將系爭抵押權設定登記予以塗銷，即有理由，應
    予准許。
七、本件事證已臻明確，原告其餘主張、陳述及所提之證據，經
    審酌均與本院前揭判斷不生影響，爰不一一詳予論述，附此
    敘明。
八、據上論結，原告之訴為有理由，依民事訴訟法第385 條第1
    項前段、第78條判決如主文。
中　　華　　民　　國　　94　　年　　7 　　月　　28　　日
                  民事第二庭  審判長法  官  陳介源
                                    法  官  王怡雯
                                    法  官  梁哲瑋
以上正本證明與原本無異。
如對本判決上訴須於判決送達後20日內向本院提出上訴狀。
中　　華　　民　　國　　94　　年　　8 　　月　　4　 　日
                                    書記官  林豐圃
